ACORDAO-COMPLETO-2495202

ACÓRDÃO 1884/2021 ATA 29/2021 - PLENÁRIO

VISTOS, relatados e discutidos estes autos de Agravo em Representação, interposto pelo Banco do Brasil, contra a concessão de medida cautelar que suspendeu a Licitação Eletrônica 2020/03585 (7421) , cujo objeto é a contratação de serviços técnicos especializados em sustentabilidade operacional dos data centers e ambientes de missão crítica do Banco do Brasil, localizados em diversas cidades do país, ante possível tratamento diferenciado entre licitantes individuais e licitantes reunidos em consórcio quanto à exigência dos índices contábeis ou patrimônio líquido mínimo, de forma cumulativa ou alternativa, para comprovação de qualificação econômico-financeira, em violação ao instrumento convocatório. 
ACORDAM os Ministros do Tribunal de Contas da União, reunidos em Sessão do Plenário, diante das razões expostas pelo Relator e com fundamento no art. 276, caput e §1º, c/c o art. 289, caput e §1º do Regimento Interno deste Tribunal, em: 
9.1. referendar o teor do despacho de peça 45 que conheceu do Agravo interposto pelo Banco do Brasil para dar-lhe provimento e revogou a medida cautelar concedida em 12/7/2021, por meio da decisão monocrática à peça 19, referendada pelo Acórdão 1679/2021-TCU-Plenário, de 14/7/2021;
9.2. dar ciência do presente Acórdão ao Banco do Brasil S.A., à RCS Tecnologia Ltda (08.220.952/0001-22) e ao Consórcio Conbrás - Top Service (33.158.874/0001-20) , informando que o teor integral desta deliberação será disponibilizado no endereço eletrônico www.tcu.gov.br/acordaos e que o acesso às demais peças processuais poderá ser obtido no endereço eletrônico www.tcu.gov.br, opção "vista eletrônica".

Representação para apurar possíveis irregularidades em licitação realizada para a contratação dos serviços técnicos especializados em sustentabilidade operacional dos data centers e ambientes de missão crítica do Banco do Brasil.

Banco do Brasil S/A

3. Agravante: Banco do Brasil S/A

13.1. Ministros presentes: Ana Arraes (Presidente), Walton Alencar Rodrigues, Benjamin Zymler, Aroldo Cedraz, Raimundo Carreiro (Relator), Bruno Dantas, Vital do Rêgo e Jorge Oliveira.
13.2. Ministro-Substituto convocado: Marcos Bemquerer Costa.
13.3. Ministros-Substitutos presentes: Augusto Sherman Cavalcanti, André Luís de Carvalho e Weder de Oliveira.

ACORDAO-COMPLETO-2543777

Acórdão 1829/2022 - Plenário

ACORDAO-COMPLETO-2524454

Acórdão 61/2022 - Plenário

RCS TECNOLOGIA LTDA

RAIMUNDO CARREIRO

Cuidam os autos de Representação, com requerimento de adoção de medida cautelar, com vistas a verificar possíveis irregularidades na Licitação Eletrônica 2020/03585 (7421) , promovida pelo Banco do Brasil S.A., relacionadas a tratamento diferenciado entre licitantes individuais e licitantes reunidos em consórcio quanto à exigência dos índices contábeis ou patrimônio líquido mínimo, de forma cumulativa ou alternativa, para comprovação de qualificação econômico-financeira, em violação ao instrumento convocatório.
2.	O objeto do certame envolve a contratação, sob a modalidade de menor preço global, de serviços técnicos especializados em sustentabilidade operacional dos data centers e ambientes de missão crítica do Banco do Brasil, localizados nas cidades de Brasília - DF, Rio de Janeiro - RJ, São Paulo - SP, São Jose dos Pinhais - PR, Curitiba - PR e Belo Horizonte - MG, incluindo os serviços de monitoração, operação e manutenção das instalações eletromecânicas e civil, a gestão dos ativos de infraestrutura, o fornecimento de peças, materiais, insumos e todo o necessário para a prestação dos serviços, cujo contrato é estimado, após arrematação e negociação, no valor total de R$ 3.149.000,00/mês.
3.	Em 12/7/2021 concedi medida cautelar, com base no art. 276 do Regimento Interno do TCU, tendo em vista a presença dos elementos necessários à sua adoção, a fim de que o Banco do Brasil S.A. suspenda o andamento da Licitação Eletrônica 2020/03585 (7421) até que o Tribunal delibere sobre o mérito da matéria ora em apreço e, caso algum contrato já tenha sido firmado, abstenha-se de praticar qualquer ato com vistas à sua execução até a deliberação definitiva desta Corte (Peça 19) .
4.	A medida foi confirmada por esta Corte conforme o Acórdão 1679/2021-TCU-Plenário, de 14/7/2021 (Peça 20) .
5.	Na sequência, o Banco do Brasil agravou o despacho, referendado pelo Plenário, que concedeu a medida cautelar (Peças 34/39) .
6.	Reproduzo, a seguir, o teor do Despacho por mim proferido em 29/7/2021 à peça 45, que sumariza o histórico desta representação, bem como revoga a cautelar anteriormente concedida e referendada pelo Plenário do TCU:
"Cuidam estes autos de representação (peças 1-8) , com pedido de medida cautelar, formulada pelo Consórcio Conbrás - Top Service, com fundamento no art. 113, § 1º, da Lei 8.666/1993, e nos arts. 235 e 237, inciso VI, do Regimento Interno do TCU c/c o art. 103, § 1º, da Resolução-TCU 259/2014, em razão de possíveis irregularidades na Licitação Eletrônica 2020/03585 (7421) , promovida pelo Banco do Brasil S.A.  
2.	Em 12/7/2021, deferi medida cautelar (peça 19) inaudita altera pars, e confirmada pelo TCU por meio do Acórdão 1679/2021-TCU-Plenário, com fundamento no art. 276 do Regimento Interno do TCU, determinando ao Banco do Brasil que se abstivesse de praticar qualquer ato relativo à execução da referida Licitação, até que o Tribunal deliberasse sobre o mérito da presente representação. 
3.	O Banco do Brasil, neste momento processual, interpõe agravo daquela decisão (peças 34-39) , com pedido de efeito suspensivo, argumentando, em síntese: 
i)	a empresa Conbrás Serviços Técnicos de Suporte Ltda., ora representante e que ofereceu o menor lance, na fase de apresentação de documentos, e após diversas diligências feitas, não logrou comprovar que cada uma das integrantes do consórcio ostentava índices de qualificação econômico-financeira igual ou superior a 1,00, conforme item 8.3.7.1 do Edital, tendo o consórcio, por esse motivo, sido desclassificado do certame; 
ii)	a segunda colocada, RCS Tecnologia Ltda., passou a ser a arrematante do objeto da licitação, por ter cumprido os requisitos editalícios, tendo sido declarada vencedora em 23/6/2021; 
iii)	o certame seguiu os normativos aplicáveis ao Banco do Brasil, em especial a Lei 13.303/2016 (Lei das Estatais) e o Regulamento de Licitações e Contratos do Banco, bem como as regras do Edital; 
iv)	o TCU deferiu tutela de urgência sem o contraditório devido, e sem observância dos requisitos legais; 
v)	aponta perigo da demora reverso, visto que a demora na decisão final da Corte de Contas poderá prejudicar os serviços de tecnologia imprescindíveis à Empresa face à complexidade da contratação; 
vi)	a licitação em apreço não integra o mesmo modelo do atual contrato vigente, de manutenção e operação dos data centers, abarcando outros contratos; 
vi)	a interpretação do item 8.9 do edital é a de que o instrumento convocatório trazia regras específicas de qualificação financeira para as empresas reunidas em consórcio, motivo pelo qual a eles não se aplicaria o item 8.3.7.2, dirigido aos licitantes em geral; 
vii)	a representante impetrou mandado de segurança junto à Justiça Federal da 1ª Região, com idênticos argumentos aos desta representação, o qual teve liminar denegada; 
4.	Inicialmente, rebato as alegações do agravante de que a cautelar concedida não observou os requisitos legais pertinentes, visto que o Regimento Interno do TCU admite a concessão da medida liminar com ou sem prévia oitiva da parte (art. 276) , momento em que se verifica, em análise de cognição sumária, a existência dos requisitos da fumaça do bom direito e do perigo da demora: 
Art. 276. O Plenário, o relator, ou, na hipótese do art. 28, inciso XVI, o Presidente, em caso de urgência, de fundado receio de grave lesão ao erário, ao interesse público, ou de risco de ineficácia da decisão de mérito, poderá, de ofício ou mediante provocação, adotar medida cautelar, com ou sem a prévia oitiva da parte, determinando, entre outras providências, a suspensão do ato ou do procedimento impugnado, até que o Tribunal decida sobre o mérito da questão suscitada, nos termos do art. 45 da Lei nº 8.443, de 1992. 
5.	Desse modo, a medida cautelar concedida no âmbito da presente representação seguiu os parâmetros legais e regimentais pertinentes. 
6.	De outro giro, verifico que de fato a redação dos itens editalícios em discussão não facilita uma interpretação uníssona, o que ensejou diferentes entendimentos do BB, da Empresa representante, da SeinfraCOM e do Juízo Federal (peça 4, p. 15 e 19) : 
Qualificação Econômico-Financeira 
8.3.7. Balanço Patrimonial e demonstrações contábeis, acompanhados do demonstrativo das contas de lucros e prejuízos, apresentados na forma da legislação em vigor, que comprovem que o INTERESSADO possui os índices de Liquidez Geral (LG) , de Solvência Geral (SG) e de Liquidez Corrente (LC) maiores que 1,0 (um) ; 
 (omissis) 
8.3.7.2. Nos casos em que qualquer um dos índices seja igual ou menor que 1,0 (um) , os INTERESSADOS deverão possuir, no Balanço Patrimonial analisado, patrimônio líquido igual ou superior a 10% (dez por cento) do valor global de sua proposta. 
DAS EMPRESAS REUNIDAS EM CONSÓRCIO 
8.9. Para fins de Qualificação Econômico-Financeira, será admitido o somatório dos valores de cada consorciado, na proporção de sua respectiva participação. 
8.9.1.	Para a comprovação da boa situação financeira, no cálculo de todos os índices mencionados, cada empresa consorciada deverá apresentar resultado maior que 1,0 (um) . 
8.9.2.	Para comprovação do patrimônio líquido exigido, admitir-se-á o somatório do patrimônio líquido de cada empresa consorciada, na proporção de sua respectiva participação no consórcio. 
7.	No âmbito judicial, a representante do Ministério Público Federal (peça 38) , opinou pela denegação da segurança pleiteada pela representante (peça 38, p. 5) , verbis: 
"Assim, a decisão de inabilitação não foi indevida, de modo que não se vislumbra a alegada ilegalidade, uma vez que a autoridade impetrada agiu de acordo com os ditames legais e o previsto no instrumento convocatório do certame. Não se verificando ilegalidade ou abuso cometido pela autoridade impetrada, o não acolhimento do pleito autoral é medida que se impõe" 
8.	Também o Juízo Federal da 20ª Vara da Seção Judiciária Federal do DF, consignou que (peça 37, p. 5-6) : 
"Como é possível verificar das informações, as fases do certame impugnadas nestes autos foram devidamente acompanhadas de notificação para apresentação de nova documentação, sendo a desclassificação motivada, conforme a própria inicial noticiou: fornecedor desclassificado "Por não ter atendido 
ao subitem 8.9.1 do edital, já que uma das empresas que compõem o consórcio não comprovou possuir boa situação financeira. 
O que o impetrante pretende, em verdade, é fazer interpretação do edital diversa da interpretação administrativa, ao defender que a palavra "interessados" no item 8.3.7.2 do edital o torna aplicável também aos consórcios. 
Ocorre que o edital deixa claro que há regras específicas para os consórcios, ao dedicar um título específico a essas pessoas jurídicas (omissis) 
Assim, só se poderia defender a aplicação do item 8.3.7.2 caso não houvesse uma regra expressa e específica no edital dispondo que, na hipótese de consórcio, cada empresa consorciada deveria apresentar resultado maior que um no cálculo dos itens referentes à qualificação econômico-financeira".  
9.	Verifico ainda que a representante manifestou desistência do referido mandado de segurança, requerendo a extinção do processo sem resolução de mérito (peça 39) . 
10.	Numa compreensão sistemática do instrumento convocatório, entendo que as disposições constantes dos itens 8.9.1 e 8.9.2 aplicam-se exclusivamente às licitantes reunidas em consórcio, a par dos dispositivos gerais do item 8.3.7 e 8.3.7.2, aplicáveis aos participantes em geral. Não faria sentido manter no edital dois dispositivos aparentemente conflitantes, senão para destacar uma certa rigidez às consorciadas, com vistas a assegurar a solidez financeira do conglomerado, dispositivo esse, aliás, aderente ao art. 66 do Regulamento de Licitações e Contratos do Banco do Brasil (RLBB) , verbis:  
"Art. 66. Quando permitida a participação na licitação de pessoas jurídicas organizadas em consórcio, serão observadas as seguintes condições:  
 (omissis) 
IV - comprovação de qualificação econômico-financeira, mediante: 
a)	apresentação do somatório dos valores de cada consorciado, na proporção de sua respectiva participação, podendo o BB estabelecer, para o consórcio, um acréscimo de até 30% (trinta por cento) dos valores exigidos para licitante individual; e 
b)	demonstração, por cada consorciado, do atendimento aos requisitos contábeis definidos no instrumento convocatório. 
11.	Ora, os requisitos contábeis definidos no instrumento convocatório são os índices de Liquidez Geral (LG) , de Solvência Geral (SG) e de Liquidez Corrente (LC) maiores que 1,0 (um) (item 8.3.7 do edital) , os quais, no caso de empresas reunidas em consórcio, deverá ser comprovado para cada empresa integrante e, além disso, admitir-se-á o somatório do patrimônio líquido de cada empresa consorciada, na proporção de sua respectiva participação no consórcio.  
12.	Conforme consignado nos autos, de posse de toda a documentação de habilitação, em 5/5/2021, a comissão de licitação decidiu por desclassificar as impetrantes em vista do não atendimento do item 8.9.1 do Edital, visto que a empresa Top Service não obteve índice maior que 1,0 em nenhuma das versões de balanço patrimonial apresentadas.  
13.	Não vislumbro, neste momento, interpretação desarrazoada por parte do agravante em relação aos referidos itens editalícios, cuja redação, é passível de aperfeiçoamento pelo Banco do Brasil, a fim de evitar questionamentos da espécie em futuros certames.  
14.	Desse modo, ante os argumentos trazidos pelo agravante Banco do Brasil, entendo afastados os requisitos do fumus boni iuris e do periculum in mora que sustentaram o deferimento da medida acautelatória, pelo que decido: 
14.1	 com fundamento no art. 289, § 1º, do Regimento Interno/TCU conhecer do presente agravo para dar-lhe provimento e revogar a medida cautelar deferida em 12/7/2021 (Peça 19) ; 
14.2	 encaminhar cópia do presente Despacho ao Banco do Brasil S.A. - Diretoria de Suprimentos, Infraestrutura e Patrimônio/Cesup Compras e Contratações - São Paulo, ao Consórcio Conbras - Top Service e à sociedade empresária RCS Tecnologia Ltda.; 
14.3	 nos termos do art. 276, § 1°, c/c o art. 141, § 14, V, do Regimento Interno/TCU, informar que o processo será submetido ao Plenário na sessão subsequente, prescindindo de prévia publicidade".
É o relatório.

8.1. Caroline Scopel Cecatto (64.878/OAB-RS), representando Banco do Brasil S/A
8.2. Álvaro Luiz Miranda Costa Júnior (29.760/OAB-DF) e outros, representando Conbrás Serviços Técnicos de Suporte Ltda.

Não atuou.

REPRESENTAÇÃO COM PEDIDO DE MEDIDA CAUTELAR. LICITAÇÃO ELETRÔNICA. SERVIÇOS ESPECIALIZADOS DE SUSTENTABILIDADE OPERACIONAL DE "DATA CENTERS" E AMBIENTES DE MISSÃO CRÍTICA. CONCESSÃO DE CAUTELAR. DILIGÊNCIAS. OITIVAS. AGRAVO. INSUBSISTÊNCIA DOS MOTIVOS QUE ENSEJARAM O DEFERIMENTO DA MEDIDA LIMINAR. PROVIMENTO. REVOGAÇÃO MONOCRÁTICA. REFERENDO.

REPRESENTAÇÃO (REPR)

Secretaria de Controle Externo de Aquisições Logísticas (Selog).

Submeto ao referendo deste Plenário, nos termos do art. 276, caput e §1º, c/c o art. 289, caput e §1º do Regimento Interno deste Tribunal, o despacho de peça 45 que conheceu e deu provimento ao Agravo do Banco do Brasil e, em consequência, revogou a medida cautelar concedida em 12/7/2021, por meio da decisão monocrática à peça 19, referendada pelo Acórdão 1679/2021-TCU-Plenário, de 14/7/2021
2.	Os fundamentos da decisão revocatória estão expostos integralmente na transcrição do Despacho por mim proferido em 28/7/2021 e transcrito no Relatório que integra o presente Acórdão, o que dispensa reprisá-los no presente Voto. 
3.	Do exposto, VOTO por que seja aprovado Acórdão que ora submeto a este Colegiado.
TCU, Sala das Sessões Ministro Luciano Brandão Alves de Souza, em 4 de agosto de 2021.
RAIMUNDO CARREIRO 
Relator